【裁判字號】    98,消債更,99
【裁判日期】    980611
【裁判案由】    更生事件
【裁判全文】
臺灣臺南地方法院民事裁定            98年度消債更字第99號
聲  請  人
即 債 務人  甲○○
代  理  人  杜婉寧律師
上列當事人依消費者債務清理條例，聲請更生事件，本院裁定如
下：
    主  文
聲請駁回。
聲請程序費用新臺幣壹仟元由聲請人負擔。
    理  由
一、按債務人不能清償債務或有不能清償之虞者，得依本條例所
    定更生或清算程序，清理其債務，消費者債務清理條例（下
    稱本條例）第3條定有明文。又聲請更生或清算不合程式或
    不備其他要件者，法院應以裁定駁回之，但其情形可以補正
    者，法院應定期間先命補正，復為本條例第8條所明定。另
    按債務人對於金融機構因消費借貸、自用住宅借款、信用卡
    或現金卡契約而負債務，在聲請更生或清算前，應提出債權
    人清冊，以書面向最大債權金融機構請求協商債務清償方案
    並表明共同協商之意旨，本條例第151條第1項定有明文。考
    本條例第151條第1項規定之立法意旨，無非係認債務人對於
    金融機構因前開原因所負債務，其法律關係較為單純明確，
    金融機構並已設有債務協商機制，如能協商成立，債務人不
    需依本條例聲請更生或清算，可疏減法院負擔，有效分配司
    法資源，並使債務人得自主解決其債務，爰就此部分採行前
    置協商主義。又本條例規定之更生程序，係以債務人有清理
    債務之誠意為前提，為避免債務人濫用此制度，產生道德危
    機，併予嚴謹之限制，此由本條例之立法總說明中顯然可知
    。從而，若債務人實質上欠缺清理債務之誠意，卻抱持「於
    前置協商程序中，提出顯不合理之協商條件，導致協商不成
    立，並希冀得藉此聲請更生獲准而豁免大部分債務」之心態
    ，而欲濫用更生程序，顯與立法本意不符，自不應准許其更
    生之聲請。
二、本件聲請意旨略以：聲請人即債務人甲○○有不能清償之情
    事，前曾提出債權人清冊，以書面向最大債權金融機構臺灣
    土地銀行臺南分行（下稱土銀臺南分行）請求共同協商債務
    清償方案，聲請人向銀行表示收入狀況後，銀行認為聲請人
    收入短絀，不足支付最低協商款，故土銀臺南分行依本條例
    第151條第4項之規定，開立協商不成立通知書予聲請人。又
    聲請人目前雖任職於南一書局企業股份有限公司，每月收入
    約新臺幣（下同）38,726元，然債務人所負之無擔保債務已
    達1,855,530元，又聲請人每月生活費用約42,207元（包含
    房租11,000元、水電費3,000元、油費3,000元、第四臺費用
    500元、生活費用12,000元、網路及電話費1,800元、勞健保
    費用738元、長子幼稚園教育費6,703元、長子國小教育費及
    課後輔導費2,866元及營養午餐費600元），與聲請人之配偶
    平均分擔，則聲請人每月須支出約21,104元之生活費用，因
    此無法清償債務，爰依本條例提出更生之聲請云云。
三、經查：
    （一）聲請人主張其有上開收入、債務，前曾依本條例之規
          定，向最大債權金融機構土銀臺南分行申請協商後，
          遭該金融機構以「無法負擔任何還款條件」之原因，
          發予債務人前置協商不成立通知書等情，業據聲請人
          提出債權人清冊、戶籍謄本、前置協商不成立通知書
          、財團法人金融聯合徵信中心當事人查詢個人資料（
          信用報告）回覆書、財政部臺灣省南區國稅局95及96
          年度綜合所得稅各類所得資料清單、財產歸屬資料清
          單及華南商業銀行臺南分行存摺影本等為證。
    （二）按本條例所定協商前置程序之意旨，在使金融機構與
          債務人就特定種類之債務清理事務上，利用法院程序
          外解決之協商機制，為迅速有效之自主性解決。而此
          一程序之進行，有賴當事人間之協力配合，本於誠信
          為基礎，形成債務清理之共識，藉由法院之事後核可
          ，賦予協商內容作為執行名義之正當性。苟債務人為
          直接進入更生程序，而於前置協商程序時，不誠實陳
          報其收入與支出狀況，故意使協商破裂，雖有債務協
          商不成立之形式，然藉由脫法方式造成此等結果，難
          謂債務人有進行債務清理之誠意可言。本件聲請人雖
          提出前置協商不成立通知書影本為憑，然查：
          1.經本院函請土銀臺南分行陳報說明：「貴行是否曾
            與債務人進行債務前置協商程序而不成立？並請貴
            行提供與債務人債務人協商之相關資料影本過院參
            辦」等事項後，土銀臺南分行於98年3月3日向本院
            具狀表示：「……二、債務人於97年12月間依消費
            者債務清理條例申請債務協商，因債務人表示無法
            負擔任何還款條件致協商不成立。三、依債務人債
            清前置協商客戶面談記錄表資料所示，債務人於南
            一書局服務，每月收入約30,000元，債務履約應可
            正常；雖前債務協商已通知不成立，亦得經由個別
            債權銀行協商程序以求適當履債。若貸款利率過高
            ，應請債務人積極與債權銀行協商調降利率即可」
            等情，有土銀臺南分行97年3月3日民事陳報狀及債
            清前置協商客戶面談記錄表各1份附卷可考。
          2.聲請人於更生聲請狀自陳每月收入平均約38,726元
            ，卻於向最大債權金融機構土銀臺南分行申請協商
            時表示每月收入僅約3萬元，可見聲請人於向土銀
            臺南分行申請協商時，並未誠實陳報其每月實際收
            入。其次，聲請人於更生聲請狀亦自陳每月生活費
            用由其與其配偶平均負擔，然聲請人於向土銀臺南
            分行申請協商時，亦未表示此一重要事項，致土銀
            臺南分行錯估聲請人每月固定支出之費用。又聲請
            人於更生聲請狀與98年3月6日民事陳報狀復表示97
            年7月後，小孩就讀國小之每月平均費用為3,466元
            ，由聲請人負擔一半之教育費，則聲請人負擔之部
            分為1,733元，亦顯較聲請人於97年12月30日申請
            協商時陳報之小孩教育費用6,000元為低。綜上所
            述，因聲請人於向土銀臺南分行申請協商時，並未
            據實陳報收入及支出之實際情形，以致土銀臺南分
            行誤認聲請人之收入於扣出每月固定支出後，已無
            任何金錢可負擔銀行提出之協商方案，而未提供適
            當可行之清償方案，並認聲請人收入短絀致協商不
            成立，足見聲請人向土銀臺南分行申請協商，應僅
            為達成「取得前置協商不成立證明書，進入更生程
            序」之目的，實欠缺協商之誠意甚明。
          3.另聲請人於更生聲請狀亦表示生活費用由其與其配
            偶平均負擔，然卻於98年3月6日民事陳報狀表示除
            小孩一半之教育費及全部之生活費由其配偶負擔外
            ，其餘費用均由聲請人負擔云云，可見聲請人就其
            實際負擔之費用為何，前後陳述顯非一致，故難認
            其有誠實清理債務之誠意。
    （三）再者，縱認聲請人申請協商當時之每月平均收入，僅
          有3萬元及每月平均支出約42,207元屬實，然其中6,7
          03元係屬子女幼稚園之教育費用，此於聲請人向土銀
          臺南分行申請協商時，因其長子業已自幼稚園畢業，
          而無該筆教育費支出之必要，應予扣除，則聲請人每
          月平均支出應僅需35,504元。而聲請人亦自陳上開費
          用係由聲請人與其配偶平均分擔，故聲請人實際支出
          之費用應僅為17,752元，則於聲請人收入扣除其實際
          支出之費用後，尚餘12,248元可供清償，顯見聲請人
          應無不能清償債務之情事。
    （四）綜上所述，本件聲請人顯有能力與土銀臺南分行協商
          還款方案，本件協商之所以不成立，係因聲請人主觀
          上欠缺清理債務之誠意所致，故應認聲請人並無不能
          清償債務或有不能清償之虞之情事。從而，聲請人既
          無不能清償債務或有不能清償之虞之情事，其本件更
          生之聲請即與本條例第3條規定之要件不符，而非屬
          本條例所應准其更生之範疇，且上開欠缺又屬無從補
          正，依前述說明，其更生之聲請，不應准許，應予駁
          回，爰裁定如主文。
中    華    民    國    98    年    6     月    11    日
                  民事第三庭  法  官  陳志成
上為正本係照原本作成。
如不服本裁定，應於裁定送達後10日內，以書狀向本院提出抗告
，並繳納抗告費新臺幣1,000元。
中    華    民    國    98    年    6     月    11    日
                              書記官  陳淑芬


司法院資訊處製作；財團法人民間司法改革基金會備份。
